最高法院民事判決　　　　　　　　　　　　　　　　八十八年度台上字第二○一號
　　上　訴　人　甲○○
　　上　訴　人　向陽建設股份有限公司
　　法定代理人　王貞雄
　　訴訟代理人　宗淑媛律師
右當事人間請求返還價金等事件，兩造對於中華民國八十七年三月三十一日台灣高等
法院第二審判決（八十六年度上字第八三八號），各自提起上訴，本院判決如左：
    主  文
原判決廢棄，發回台灣高等法院。
    理  由
本件上訴人甲○○主張：伊於民國八十四年二月十二日向對造上訴人向陽建設股份有
限公司（下稱向陽公司）購買坐落台北市○○段○○段二、二之一、三、五號等地上
興建之「東光富貴角大廈」（下稱東光大樓）一樓編號Ｂ店面（完工後門牌為台北市
中山區○○街四二號，下稱系爭房屋）及其基地，約定系爭房屋總面積為一九點八二
坪，價金新台幣（下同）二千四百萬元，伊已付清價金。惟系爭房屋登記之室內面積
僅七點一一坪，共同使用部分高達一二點七五坪。伊係因向陽公司銷售人員告知房屋
室內面積至少一一坪，公共設施約為八坪，以此為計算單價之基礎，始締約購買。茲
公共設施比例高達百分之六四點一九，致主建物面積嚴重短少，而有減少價值，或減
少通常效用或契約預定效用之瑕疵，向陽公司應負瑕疵擔保責任。依慣例，主建物面
積與公設比例應為六比四，系爭房屋主建物面積應有一一點八九二坪，較實際登記短
少四點七八二坪，以每坪單價一百二十一萬零九百元計，應減少價金五百七十九萬元
。爰依不當得利之法律關係，求為命向陽公司返還上開金額並加計法定遲延利息之判
決。
上訴人向陽公司則以：兩造簽訂之買賣契約書，已載明系爭房屋總面積一九點八二坪
，係包含主建物、陽台、公共樓梯、電梯間等公共設施。故伊將一樓門廳、電梯間及
陽台等公共設施，登記為一樓店面所有人共有；此外，一樓店面所有人不另分擔二樓
以上樓梯間等公共設施，並無不合契約或不公平之處。且兩造簽約時，已將系爭房屋
之平面圖作為契約附件，而為契約之一部分。該平面圖繪有一樓門廳、電梯間、陽台
、及系爭房屋之位置與長寬度，對造上訴人甲○○可據以計算主建物與公共設施之比
例及面積。況簽約前，東光大樓結構體及分戶牆均已完成，甲○○自必先行詳細查看
估算，知悉公共設施之面積與比例，始與伊簽約，伊未為何隱瞞。系爭房屋位於商業
區，面臨寬度七公尺以上道路，依法應設置騎樓；而騎樓之性質係供一樓區分所有人
共同使用，且使用之範圍應包括騎樓之全部，非僅限於各該店面所臨接之部分，自應
依比例登記為一樓區分所有人共有等語。資為抗辯。
原審將第一審所為不利於甲○○之判決予以部分廢棄，部分維持，廢棄部分改判命向
陽公司給付甲○○一百九十一萬九千八百七十七元及其利息，維持部分駁回甲○○之
上訴，無非以：甲○○於八十四年二月十二日以總價金二千四百萬元向向陽公司購買
系爭房屋及其基地，向陽公司已完工交付並辦理所有權登記於甲○○，甲○○亦於八
十五年十二月九日付清全部價金；兩造買賣契約書已載明：「本買賣房地……壹樓編
號Ｂ房屋一戶總面積壹玖點捌貳坪。內含主建物、陽台、花台及持分公共使用之屋頂
突出物、公共樓梯、電梯間、受電室、配電室、蓄水池等公共設施（不含汽車停車位
）連同應有持分比例之土地」等字樣。則系爭房屋之總面積一九點八二坪，係包含主
建物與共同使用部分，堪以認定。依卷附建築改良物登記簿之登載，系爭房屋面積登
載情形為：(1)建號五二五八號（主建物部分）二三點五二平方公尺所有權全部（約合
七點一一坪）；(2)建號五二九四號（共同使用部分）一五九平方公尺，應有部分一萬
分之二二五六（約合一○點八五坪）；(3)建號五三○二號（共同使用部分）四八四點
二三平方公尺，應有部分一萬分之一三○（約合一點九○坪）；共計一九點八六坪（
7.11+ 10.85+1.90=19.86）。關於公寓大廈區分所有人之專有部分與共用部分，比例
應為若干始屬適當，法令並未明定；甲○○所謂，六與四比例慣例云云，亦不能舉證
證明，尚不可採。惟土地登記規則第七十五條第一款規定：「同一建物所屬各種共同
使用部分，除法令另有規定外，應視各區分所有人實際使用情形，分別合併另編建號
，單獨登記為各相關區分所有人共有。但部分區分所有人不需使用該共同使用部分者
，得予除外」；內政部八十五年一月十日內地字第八五七三一四一號函頒「簡化建物
第一次測量作業要點」第四條第四款亦規定：「……區分所有建物之共同使用部分，
則依各區分所有人實際使用情形，分別合併填列、繪製」。則區分所有建物共同使用
部分之分配，應視各區分所有人『實際使用情形』而定，仍應以區分所有建物之存在
、外觀、功能，及使用收益上所必要者為限，尚不得由建商任意擴大共同使用部分面
積，而減少專用部分之面積，此涉及誠實信用之原則。故區分所有建物之共同使用部
分，是否為各該區分所有人實際使用上所必要，應依具體情形論之，不得以概括的所
謂公設比為空泛之主張。系爭房屋之共同使用部分，其中(3)建號五三○二號者，為屋
頂突出物、地下一、二層之機械房、水箱等，即俗稱『大公』部分，為全體區分所有
人共有；甲○○於八十五年十二月九日交屋時，出具交屋同意書，載明：「本人承購
房屋含有共同使用之五三○二建號面積四八四點二三平方公尺持分一萬分之一三○計
一點九○四坪，係僅包括屋頂突出物、地下一樓受電室及地下二樓蓄水池應有持分部
分，該範圍由本建物所有業主共同持有並管理使用……」等字樣，換言之，甲○○於
交屋時，就該建號五三○二號部分，就其應有部分及折算坪數，並無保留，或為異議
，自業同意此項分配；且屋頂突出物、機械房、水箱等設施，亦屬全體區分所有人共
同使用之必要設施，甲○○既同意其分配比例，嗣再爭執，主張此部分之公設比例過
高，並無可取。其中(2)建號五二九四號者，為一樓門廳、陽台、及騎樓等，俗稱『小
公』部分；包括一樓門廳面積三九點九二平方公尺，陽台面積一六點五四平方公尺，
騎樓面積一○二點五四平方公尺（汽車昇降機出口部分臨接之騎樓，另測繪編列於建
號五三○二號內），總面積為一五九平方公尺，係登記為地上一樓之四戶店面即建號
五二四三、五二五八、五二四四、五二四五號之區分所有人共有。查東光大樓位於台
北市○○○路與錦州街交岔口，為地上十層、地下二層之大樓。其一樓門廳面臨林森
北路，內有樓梯間、電梯間、管理室、廁所等設施，乃該大樓賴以進出及上下各樓層
之通道；陽台部分，位於一樓門廳後方，為一樓門廳之附屬建物，供其採光通風；在
結構上，與系爭房屋及其他一樓店面以ＲＣ牆分隔，非附屬於一樓各戶店面，業經勘
驗明確。故一樓門廳及陽台部分，在使用上，為全體區分所有人不可或缺，不得僅歸
屬於一樓之區分所有人，應無疑義；騎樓部分，除一樓四戶店面所臨接者外，另有汽
車昇降機出口及一樓門廳出口臨接者，而汽車昇降機出口臨接之騎樓九點九八平方公
尺，已測繪編列於建號五三○二號，一樓門廳臨接之騎樓寬四點五六公尺，長三點四
九公尺，面積一五點九一平方公尺，係該大樓對外之通道，性質上仍屬大樓全體區分
所有人共同使用之部分，不能僅歸一樓店面所有人共有，亦甚明灼。又系爭房屋係一
樓店面，並非二樓以上之房屋，本不應分擔二樓以上樓梯間等公共設施；而其所分擔
一樓共同使用部分，仍應以實際使用情形必要者為限。非謂不負擔二樓以上樓梯間等
公共設施，即應分擔一樓全部之公共設施，向陽公司辯稱：甲○○分擔一樓公共設施
，不另再分擔二樓以上樓梯間等公共設施，並無不公云云；自無可採。按公寓大廈房
屋之專有部分與共用部分，其面積、範圍、項目、或比例，係屬重要之交易事項，恆
影響一般消費者之交易決定，出賣人之建商自有據實並明確告知的義務，始符誠信原
則，並維交易之秩序及安全。兩造簽約固以「平面圖」為契約附件，核該平面圖，並
無系爭房屋及其公共設施面積、範圍、項目、或比例之標示或記載。且該平面圖，係
建築師繪製之整座大樓的一樓建築平面圖，乃施工建築使用之設計圖，係供專業上使
用，並非一般消費者之通常認識所得瞭解，不能期待一般消費者於細密複雜之構圖中
，尋知主建物之長寬度，並計算其面積後，再據以推算共同使用部分之面積及其比例
為若干。證人李世杰即銷售系爭房屋者亦證稱：「……我沒有說明室內面積有多少，
公共設施占多少比例，一切以施工藍圖為準，故將施工藍圖附於契約後面，門廳及門
廳後陽台也沒有特別說明」云云，足見向陽公司未盡前述告知義務，不得以契約附有
平面圖，即為向陽公司有利之認定；又李世杰證稱：「……簽約時整座大樓結構體已
完成，ＲＣ牆也已完成，門牌四十二號及四十號房屋室內牆尚未隔間，簽約前甲○○
已看過現場，我當場根據施工藍圖指出房屋之範圍，依一般人之常識即可判斷房屋的
範圍，騎樓與店面有點落差，店面與門廳後之陽台落差相當大……」云云；但建物面
積之計算，須賴精密的丈量；公共設施之項目為何，範圍何在，尤非從結構體以目測
或步測，可以推知瞭解。此即房地產交易中，建商應本誠信原則，據實、明白、確實
告知之義務所在。行政院公平交易委員會第二一六次會議並決議：「自八十五年二月
一日起建築投資業者，應於房地產買賣契約中，載明各共有人所分配之公共設施項目
、面積或比例，否則，即可能違反公平交易法第二十四條規定……基於不溯及既往原
則，上開導正計劃實施前已簽訂房地產買賣契約，不予適用」；兩造簽訂買賣契約固
在該決議之前。惟誠信原則係法律最高指導原則，上開決議，係對建築業者可能違反
公平交易法第二十四條規定所為之導正，其所謂不溯既往，亦僅就建築業者可能違反
公平交易法所生責任不溯既往而已，並非創設或確認私法上誠信原則之效力，與兩造
簽約時，公平交易委員會是否已作成上開決議及何時生效，不生影響。向陽公司登記
於甲○○之總面積，較兩造所約定之一九點八二坪，雖無不足，然上開一樓門廳、陽
台及一樓門廳接臨之騎樓面積，合計七二點三七平方公尺，本屬全體區分所有人事實
上共同使用之必要部分，向陽公司將之分配登記予地上一樓四戶店面共有，不當的擴
大甲○○之共同使用部分，致減少專用部分面積，勢必減少系爭房屋之價值及通常效
用，已構成物之瑕疵；而其瑕疵之程度，於交易上亦至為重要。甲○○依民法第三百
五十九條規定請求減少價金，洵為有據。以系爭房屋面積與大樓總樓地板面積比例計
算，甲○○應分擔者為一萬分之一八八，而依建物登記簿之登載，甲○○之應有部分
則為一萬分之二二五六，其應分擔之部分超過一萬分之二○六八，折算面積為一四點
九七平方公尺，即四點五三坪（72.37 × 2,068/10,000=14.97 14.97×0.3025=4.53
）。又依買賣契約第二條約定，房屋部分之價金為八百四十萬元，以約定面積一九點
八二坪計算，每坪單價為四十二萬三千八百十四元。故應認甲○○因系爭房屋減少通
常效用及價值，所得請求減少之價金為一百九十一萬九千八百七十七元（423,814×4
.53=1,919,877 ）。兩造買賣契約第一條第(三)項：「……若誤差超過一％以上者，應
就其超過或不足一％部分，依雙方所定契約之房地總價除以本條第(一)項房屋合計面積
所得之每坪單價，計算補退」約定，原係房屋面積有增減時，應退補價金之約定；蓋
房屋總面積增減，基地之應有部分亦將隨之增減，故以土地與房屋之平均單價，作為
增減面積互相找補之依據，自屬合理。但本件係房屋通常效用及價值減少，而非房屋
面積不足，且買賣契約第二條就房屋及土地兩者，分別訂明價金，甲○○亦未主張土
地面積不足，自應以房屋之單價計算應減少之價金，始屬適當等詞。為其判斷之基礎
。
查兩造訂定系爭房屋買賣契約，除表明『壹樓編號Ｂ房屋一戶總面積壹玖點捌貳坪。
內含主建物、陽台、花台及持分公共使用之屋頂突出物、公共樓梯、電梯間、受電室
、配電室、蓄水池等公共設施……』外，並以「平面圖」為契約之附件，而該「平面
圖」係建築師繪製之整座大樓的一樓建築平面圖，向陽公司除將系爭房屋主建物以建
號五二五八號登記面積二三點五二平方公尺所有權全部於甲○○；並將建號五二九四
號即一樓門廳、陽台、及騎樓等，俗稱『小公』部分，登記為地上一樓之四戶店面即
建號五二四三、五二五八（系爭房屋）、五二四四、五二四五號之區分所有人共有等
情，為原審確定之事實。觀諸卷附該契約附件五「平面圖」（證物外放），已明確標
示系爭房屋主建物位置為編號Ｂ之店面，且有比例尺之長、寬表示，自可計算其面積
，甲○○及向陽公司法定代理人王貞雄均加蓋印章其上；若此以建築師繪製之建築平
面圖表彰買賣之主建物（即甲○○所購買之專用部分），似就其位置及面積之特定，
兩造已有合意。又大樓房屋、店面之價值、效用，係以其專用部分面積多寡、位置為
斷，與其就大樓共同使用部分分擔面積之多寡關係較少，乃一般社會生活經驗法則。
倘向陽公司登記於甲○○系爭房屋之主建物位置、面積與兩造買賣契約所定者無異，
是否可謂向陽公司非依債之本旨為給付﹖或向陽公司之給付有違誠信原則﹖即不無研
求之餘地。原審就此未審認說明，徒以向陽公司將建號五二九四號之一樓門廳、陽台
、及騎樓等，俗稱『小公』部分，登記為一樓之四戶店面之區分所有人共有為由，認
此係不當的擴大甲○○之共同使用部分，致減少專用部分面積，減少系爭房屋之價值
及通常效用，而為不利於上訴人向陽公司之判斷，尚嫌速斷。又區分所有建物共同使
用部分之分配，應視各區分所有人『實際使用情形』而定，仍應以區分所有建物之存
在、外觀、功能，及使用收益上所必要者為限；而東光大樓之一樓門廳面臨林森北路
，內有樓梯間、電梯間、管理室、廁所等設施，乃該大樓賴以進出及上下各樓層之通
道；陽台部分，位於一樓門廳後方，為一樓門廳之附屬建物，供其採光通風，在結構
上，與系爭房屋及其他一樓店面以ＲＣ牆分隔，非附屬於一樓各戶店面，亦為原審所
認定。果爾，該一樓門廳、陽台並非一樓之四戶店面之區分所有人所得使用（見一審
卷第四九－五三、六三頁現場相片、一樓測量成果圖、使用執照平面圖、二審卷二第
四二－四四頁勘驗筆錄、現場略圖），若依區分所有人『實際使用情形』，一樓之四
戶店面之區分所有人，豈非不應分擔該一樓門廳、陽台共同使用部分﹖再者，原審併
認定建號五三○二號者，為屋頂突出物、地下一、二層之機械房、水箱等必要設施，
即俗稱『大公』共同使用部分，為全體區分所有人共有，甲○○應受分配為共有人；
若此，甲○○如欲進出該屋頂突出物等公共設施，豈能謂不實際使用二樓以上之樓梯
間等設施﹖則上訴人甲○○主張：其不應分擔一樓門廳、陽台云云（見一審判決事實
欄甲、二、Ｉ、二審卷第二八頁），上訴人向陽公司辯稱：除主建物及附屬建物部分
外，各樓層之公共使用部分登記為該樓層之『小公』，由該樓層之住戶按其主建物及
附屬建物面積比例分擔，另其餘共同使用部分則登記為『大公』，由各戶按其主建物
、附屬建物及『小公』之面積比例分擔之，為一般建物關於公共設施登記方式云云（
見原審卷第九八－一○一頁），似均非全然無據，原審就此兩造之攻擊、防禦方法未
說明其取捨意見，而逕謂系爭房屋係一樓店面，並非二樓以上之房屋，本不應分擔二
樓以上樓梯間等公共設施；而其所分擔一樓共同使用部分，仍應以實際使用情形必要
者為限，非謂不負擔二樓以上樓梯間等公共設施，即應分擔一樓全部之公共設施，一
樓門廳及陽台在使用上，為全體區分所有人不可或缺，而以系爭房屋之面積與大樓總
樓板面積之比例計算分擔面積云云，並有可議。末查，原審以向陽公司登記於甲○○
之東光大樓共同使用部分面積，較甲○○應分擔之面積多四點五三坪，而以房屋部分
之買賣平均單價每坪四十二萬三千八百十四元為標準，計算系爭房屋減少通常效用及
價值之準據，認定向陽公司受有一百九十一萬九千八百七十七元之不當得利，惟其依
據何在﹖茍認該多出之建物面積亦屬買賣之標的物，僅為房屋通常效用及價值減少﹖
何以能將其價額全數計為不當得利﹖原審亦未說明，自難謂無理由不備之違法。兩造
上訴論旨，各自指摘原判決不當，求予廢棄，均非無理由。
據上論結，本件兩造上訴均為有理由，依民事訴訟法第四百七十七條第一項、第四百
七十八條第一項，判決如主文。
中      華      民      國    八十八    年      一      月    二十九    日
                              最高法院民事第三庭
                                  審判長法官  朱  建  男
                                        法官  曾  煌  圳
                                        法官  許  澍  林
                                        法官  鄭  玉  山
                                        法官  蘇  達  志
      右正本證明與原本無異
                                              書  記  官
中      華      民      國    八十八    年      二      月     二十     日
